ACORDAO-COMPLETO-2444184

ACÓRDÃO 3231/2020 ATA 46/2020 - PLENÁRIO

VISTOS, relatados e discutidos estes pedidos de reexame interpostos pela União, por intermédio da Advocacia-Geral da União (AGU) , contra os Acórdão 1616/2020-TCU-Plenário e 2.092/2020-TCU-Plenário, ambos proferidos no âmbito do TC Processo 016.708/2020-2, cujo objeto é o acompanhamento operacional para avaliar e acompanhar a governança do Centro de Governo durante o enfrentamento da pandemia de Covid-19,
	ACORDAM os Ministros do Tribunal de Contas da União, reunidos em sessão do Plenário, ante as razões expostas pelo Relator, em:
	9.1. com fundamento nos arts. 48 e 33 da Lei 8.443/1992, conhecer e dar provimento parcial ao pedido de reexame interposto contra o item 9.3 do Acórdão 1616/2020-TCU-Plenário, a fim de esclarecer que não caracteriza descumprimento da determinação constante no item 9.3 do Acórdão 1616/2020-TCU-Plenário a divulgação das informações e documentos considerados como preparatórios quando do ato decisório que eles subsidiaram, conforme disposto no art. 7º, § 3º, da Lei 12.527/2011 e do art. 3º, inciso XII, do Decreto 7.724/2012;
	9.2. com fundamento nos arts. 48 e 33 da Lei 8.443/1992, conhecer e dar provimento ao pedido de reexame interposto contra o item 9.2 do Acórdão 2092/2020-TCU-Plenário, bem como reformá-lo de ofício, a fim de que passe a contar com a seguinte redação:
"9.2. determinar ao Ministério da Saúde, nos termos do art. 250, inciso II, do RITCU, que envie a esta Corte de Contas, no prazo de quinze dias, as ações planejadas, inclusive com a indicação de riscos e contramedidas associadas para mitigá-los, para permitir a produção e/ou aquisição de futuras doses de vacinas contra a covid-19, bem como para a imunização da população brasileira;"
9.3. dar ciência desta deliberação ao Departamento de Assuntos Extrajudiciais da Consultoria-Geral da União, órgão da Advocacia-Geral da União, à Casa Civil da Presidência da República e ao Ministério da Saúde.

Pedido de reexame interposto contra acórdão por meio do qual foi apreciado o terceiro relatório de acompanhamento de natureza operacional com o objetivo de avaliar e acompanhar a governança do Centro de Governo durante o enfrentamento da pandemia de Covid-19.

Casa Civil da Presidência da República; Ministério da Saúde.

3. Interessados/Responsáveis: não há.

13.1. Ministros presentes: José Mucio Monteiro (Presidente), Walton Alencar Rodrigues, Benjamin Zymler, Augusto Nardes, Aroldo Cedraz, Raimundo Carreiro, Ana Arraes e Bruno Dantas (Relator).
13.2. Ministros-Substitutos presentes: Augusto Sherman Cavalcanti, Marcos Bemquerer Costa, André Luís de Carvalho e Weder de Oliveira.

BRUNO DANTAS

Por registrar as principais ocorrências dos autos até o momento, resumindo os fundamentos das peças acostadas, adoto como relatório, com os ajustes necessários, a instrução da Secretaria de Recursos (peça 14) , que contou com a anuência do corpo diretivo da unidade (peças 15 e 16) :
"INTRODUÇÃO
Cuida-se da análise dos dois pedidos de reexame em relatório de acompanhamento aviados pela União (peças 2 e 7) , insurgindo-se respectivamente contra itens específicos dos Acórdão 1616/2020-TCU-Plenário (peça 26 do TC-Processo 016.708/2020-2) e 2.092/2020-TCU-Plenário (peça 74 do TC-Processo 016.708/2020-2; peça 4) , Rel. Min. Vital do Rêgo, por meio do qual a Corte fez determinações à Casa Civil da Presidência da República para:
a) publicação das atas das reuniões do Comitê de Crise e do CCOP, assegurado o sigilo das informações classificadas (item 9.3 do Acórdão 1616/2020-TCU-Plenário) ;
b) envio das ações planejadas para produção e/ou aquisição de doses de vacina contra a Covid-19 ou a eventual elaboração de plano de ação em conjunto com o Ministério da Saúde e as secretarias estaduais de saúde (item 9.2 do Acórdão 2092/2020-TCU-Plenário) .
Eis o extrato das decisões recorridas:
Acórdão 1616/2020-TCU-Plenário (peça 26 do TC-Processo 016.708/2020-2) 
'ACORDAM os Ministros do Tribunal de Contas da União, reunidos em sessão de Plenário, ante as razões expostas pelo Relator, em:
9.1. alertar à Casa Civil da Presidência da República que a ausência de diretriz estratégica clara de enfrentamento à Covid-19, com a respectiva gestão de riscos, bem como a ausência de um plano de comunicação coordenado e abrangente, pode comprometer os gastos e os resultados do enfrentamento à pandemia e impedir uma efetiva coordenação política e articulação entre órgãos e entidades, federais e subnacionais, com fulcro no art. 59, § 1º, inciso V, da Lei Complementar 101/2000;
9.2. recomendar à Casa Civil da Presidência da República, nos termos do art. 250, inciso III, do RITCU, que:
9.2.1. inclua como membros permanentes do Comitê de Crise, os presidentes do Conselho Federal de Medicina, da Associação Médica Brasileira e do Conselho Nacional de Secretários de Saúde, com direito a voz e a voto, e como integrantes do CCOP, representantes dessas organizações;
9.2.2. inclua como integrante do CCOP representante da Secretaria Especial de Comunicação Social do Ministério das Comunicações- Secom;
9.3. determinar à Casa Civil da Presidência da República e ao Ministério da Saúde para que, nos termos do art. 250, inciso II, do RITCU, e art. 6º da LAI, e em observância ao Princípio da Transparência, no prazo de quinze dias, passem a divulgar, com o devido destaque, em seus sítios na Internet, caso ainda não o façam, as atas das reuniões do Comitê de Crise e do CCOP, assegurado o sigilo daquelas informações assim classificadas;
9.4. dar ciência aos órgãos e comitês que integram o Centro de Governo estabelecido para o enfrentamento da crise relacionada à pandemia de Covid-19, para fins de evitar futuras recorrências dessa espécie, que a negativa de acesso a informações solicitadas por equipe de auditoria desta Corte de Contas afronta o disposto no art. 101 da Lei 8.443/1992;
9.5. encaminhar cópia desta deliberação à Casa Civil da Presidência da República, à Procuradoria-Geral da República (PGR) e à Coordenadoria Nacional Finalística do Gabinete Integrado de Acompanhamento à Epidemia do Coronavírus-19 (GIAC-COVID19) , constituída no âmbito da PGR, e à Comissão Mista do Congresso Nacional que acompanha a situação fiscal e a execução orçamentária e financeira das medidas relacionadas à emergência de saúde pública e de importância internacional relacionada ao coronavírus, instituída pelo Decreto Legislativo 6/2020.'
Acórdão 2092/2020-TCU-Plenário (peça 74 do TC-Processo 016.708/2020-2) 
'VISTOS, relatados e discutidos estes autos de acompanhamento que, nesta oportunidade cuida do terceiro relatório de acompanhamento de natureza operacional realizado com o objetivo de avaliar e acompanhar a governança do Centro de Governo - CG durante o enfrentamento da pandemia de Covid-19;
ACORDAM os Ministros do Tribunal de Contas da União, reunidos em sessão de Plenário, ante as razões expostas pelo Relator, em:
9.1. recomendar à Casa Civil da Presidência da República, nos termos do art. 250, inciso III, do RITCU, que, entre os critérios de enquadramento elaborados para fins de seleção dos projetos a integrar o programa Pró-Brasil, passe a adotar também, entre outros, aquele relacionado à redução de contaminação e de mortes causadas pela Covid-19;
9.2. determinar para a Casa Civil da Presidência da República, nos termos do art. 250, inciso II, do RITCU, que envie a esta Corte de Contas, no prazo de quinze dias, as ações planejadas, inclusive com a indicação de riscos e contramedidas associadas para mitiga-los, para permitir a produção e/ou aquisição de futuras doses de vacinas contra a covid-19, bem como para a imunização da população brasileira, caso tais ações já tenham sido planejadas, ou, na hipótese de sua inexistência, dada a urgência e a relevância do tema, elabore, em conjunto com o Ministério da Saúde, o referido plano no prazo de sessenta dias, preferencialmente, com a participação das secretarias estaduais de saúde, e envie a esta Corte de Contas;
9.3. solicitar à Secex Saúde que avalie, no âmbito do acompanhamento das ações a cargo do Ministério da Saúde para enfrentamento da pandemia do Covid-19, a conveniência de se recomendar àquela pasta que passe a documentar e tornar públicas todas as alterações realizadas nas bases de dados relativas aos sistemas que tratam das informações relativas à Covid-19, com vistas a facilitar a sincronização e a troca de informações com os demais órgãos públicos de outras esferas de governo;
9.4. constituir processo apartado de recurso para o processamento dos pedidos de reexame integrantes das peças 64 e 65, nos termos dos arts. 48 e 49 da Resolução TCU 259/2014, na forma dos arts. 44 e 45 do mesmo normativo, fazendo constar dos autos, por cópia, além das peças recursais nominadas, aquelas relativas à decisão recorrida, integrantes das peças 26, 27 e 28 destes autos;
9.5. verificar o cumprimento da recomendação de que trata o subitem 9.2.1 do Acórdão 1616/2020-TCU-Plenário, quando dos próximos acompanhamentos a serem realizados pela SecexAdmin;
9.6. encaminhar cópia desta decisão à Procuradoria-Geral da República, com vistas a Coordenadoria Nacional Finalística do Gabinete Integrado de Acompanhamento à Epidemia do Coronavírus-19 (GIAC-COVID19) , com fundamento no Memorando-Circular Segecex 7/2020, e à Comissão Mista do Congresso Nacional que acompanha a situação fiscal e a execução orçamentária e financeira das medidas relacionadas à emergência de saúde pública e de importância internacional relacionada ao coronavírus, instituída pelo Decreto Legislativo 6/2020.'
HISTÓRICO
2. Na origem, trata-se de acompanhamento operacional realizado na Secretaria de Governo da Presidência da República, Casa Civil da Presidência da República e Secretaria-Geral da Presidência da República, para avaliar e acompanhar a governança do Centro de Governo por intermédio das ações do Centro de Coordenação de Operações do Comitê de Crise para Supervisão e Monitoramento dos Impactos da Covid-19, instituído pelo Decreto 10.277/2020.
3. Concluído o trabalho inicial de acompanhamento realizado pela equipe técnica, registrado no primeiro relatório contido na peça 21, a Corte expediu determinações aos órgãos fiscalizados (peça 26 do TC-Processo 016.708/2020-2) , manifestando a União, por pedido de reexame, a insurgência quanto à determinação contida no item 9.3 do decisum (peça 74 do TC-Processo 016.708/2020-2; peça 2) .
4. Ato contínuo, foi elaborado segundo relatório de acompanhamento (peça 52 do TC-Processo 016.708/2020-2) , cuja apreciação está contida no despacho da peça 57, bem como um terceiro relatório de acompanhamento (peça 71 do TC-Processo 016.708/2020-2) , cuja análise acarretou a expedição de novas determinações no Acórdão 2092/2020-TCU-Plenário (peça 74) .
5. Registre-se, por fim, que, dentre as deliberações contidas no Acórdão 2092/2020-TCU-Plenário, foi determinado o processamento do pedido de reexame contra o item 9.3 do Acórdão 1616/2020-TCU-Plenário em processo apartado, nos termos dos arts. 44, 45, 48 e 49 da Resolução 259/2014 (item 9.4 - peça 4; peça 74 do TC-Processo 016.708/2020-2) .
DAS CONSIDERAÇÕES PRELIMINARES SOBRE OS RECURSOS APRESENTADOS PELA UNIÃO
6. Considerando a urgência da matéria debatida nos autos, considerando a criação de processo apartado constituído para a análise do primeiro recurso, considerando a incidência do princípio da instrumentalidade das formas e da celeridade processual, mostra-se apropriada a consolidação da análise de ambos recursos em uma única oportunidade, fazendo a instrução de admissibilidade do primeiro recurso, bem como a análise de mérito de ambos recursos.
EXAME DE ADMISSIBILIDADE
7. Da admissibilidade do primeiro recurso (peça 64 do TC-Processo 016.708/2020-2; peça 2) 
8. O recorrente foi notificado da decisão pelo Ofício 32.642/2020-TCU/Seproc (peça 34 do TC-Processo 016.708/2020-2) , com recebimento registrado em 30/6/2020 (peça 49 do TC-Processo 016.708/2020-2) . Considerando o prazo de 15 (quinze) dias previsto para o pedido de reexame nos arts. 34 e 48 da Lei 8.443/92, o dies a quo para a interposição do recurso seria 15/7/2020, motivo pelo qual o recurso interposto em 20/7/2020 é intempestivo.
9. Para efeitos do art. 32, parágrafo único da Lei 8.443/92 e do art. 285, § 2o do Regimento Interno, não se verifica a superveniência de fatos novos que permitisse a admissão excepcional do recurso intempestivo, uma vez que os fundamentos do recurso se voltam contra a interpretação da Lei de Acesso à Informação (Lei 12.527/2011) e as obrigações então decorrentes.
10. Quanto aos demais elementos de admissibilidade, deve-se registrar a inexistência de preclusão consumativa, a presença da legitimidade recursal e do interesse recursal derivado da sucumbência, bem como a adequação do recurso, razão pela qual se propõe o não conhecimento do pedido de reexame contra o Acórdão 1616/2020-TCU-Plenário interposto pela Advocacia-Geral da União, nos termos do art. 278, § 2o, 285, § 2o e 286, parágrafo único do Regimento Interno pela intempestividade.
11. Da admissibilidade do segundo recurso (peça 122 do TC-Processo 016.708/2020-2; peça 7) 
12. Manifesta-se concordância com o exame de admissibilidade contido nas peças 127-128 do TC-Processo 016.708/2020-2 (peças 10-11) , acolhido pelo e. Rel. Min. Bruno Dantas (peça 129 do TC-Processo 016.708/2020-2; peça 12) , pela admissão do pedido de reexame.
13. Da prevenção para análise de admissibilidade e mérito do primeiro recurso
14. Merece apontamento o fato de que houve o sorteio de relatoria apenas do segundo recurso interposto (peça 11; peça 128 do TC-Processo 016.708/2020-2) , inexistindo qualquer registro de distribuição do primeiro recurso contra o Acórdão 1616/2020-TCU-Plenário, indagando se a ocorrência importaria nulidade processual.
15. Ao se aplicar de forma analógica o princípio de unidade de relatoria para diversos recursos interpostos em um mesmo processo (art. 22 da Resolução 175/2005) , é de se notar a ausência de nulidade a ser dirimida pela distribuição por sorteio do segundo recurso sem a distribuição do primeiro recurso, uma vez que a regra de sorteio para ambos os recurso seria a mesma, com a incidência do art. 154 do RI/TCU (sorteio entre os ministros que compõe o Plenário, excluído o autor da deliberação recorrida) .
16. Portanto, tanto a ausência de prejuízos pela distribuição do segundo recurso anteriormente ao primeiro recurso (art. 171 do Regimento Interno do TCU) , quanto a incidência do princípio de unidade de relatoria, impõem, como solução adequada, o reconhecimento do atual Relator, Min. Bruno Dantas, como competente para a análise de admissibilidade e mérito de ambos recursos.
EXAME DE MÉRITO
17. Delimitação: Do objeto do recurso interposto contra o Acórdão 1616/2020-TCU-Plenário (peça 64 do TC-Processo 016.708/2020-2; peça 2) 
18. É objeto do recurso analisar a incidência da Lei de Acesso de Informações (Lei 12.527/2011) como fundamento para limitação de divulgação de atas de reuniões do Comitê de Crise para Supervisão e Monitoramento dos Impactos da Covid-19 e do Centro de Coordenação de Operações (CCOp) .
19. Dos efeitos da divulgação das atas de reuniões do Comitê de Crise em cotejo com os princípios de publicidade e sigilo
20. Alega o recorrente que as atas de reunião do Comitê de Crise, por se tratarem de atos de natureza preparatório, estariam sujeitas à restrição especial de caráter temporário prevista no art. 7o, § 3o da Lei 12.527/2011 (Lei de Acesso à Informação) , não incidindo as classificações de sigilo previstas no art. 28 da Lei 12.527/2011, mas apenas a restrição especial própria do procedimento.
21. Afirma, consoante a Nota Técnica 9/2020/SAM, que após as deliberações adotadas pela Comissão, a Administração promove a divulgação de relatório denominado 'Pôr-do-Sol', contendo um balanço das medidas instrumentalizadas, cumprindo o requisito de publicidade exigido pela lei.
22. Entende o recorrente que a divulgação de atas apresentaria efeitos colaterais superiores ao benefício da publicidade, uma vez que a divulgação dos atos preparatórios representaria divulgação prematura e inadequada de possibilidades decisórias que eventualmente não seriam implementadas, acarretando prejuízo à confiabilidade e à estabilidade das instituições.
Análise
23. Na hipótese excepcional de admissão do recurso em dissonância com a proposta supra indicada, passemos a análise de mérito do recurso.
24. Em síntese, o recorrente aponta a existência de uma categoria de restrição especial de acesso decorrente do art. 7o, § 3o, da Lei de Acesso à Informação, embora a interpretação adotada no caso concreto não seja a mais adequada. Note-se que, no plano infralegal, a regulamentação da lei explicita que a restrição indicada está vinculada à existência de um ato ou decisão, nos termos do art. 20 do Decreto 7.724/2012:
'Art. 20. O acesso a documento preparatório ou informação nele contida, utilizados como fundamento de tomada de decisão ou de ato administrativo, será assegurado a partir da edição do ato ou decisão.'
25. Ou seja, tanto a LAI quanto o decreto regulamentador se referem às atividades da administração que importam ato ou decisão, assim compreendidos como um resultado final de um procedimento administrativo que acarreta alteração de uma de situação jurídica. Nesses casos, a divulgação de documentos preparatórios (pareceres e notas técnicas) não deve ocorrer em momento anterior à edição do ato ou decisão.
26. No que concerne ao Comitê de Crise para Supervisão e Monitoramento dos Impactos da Covid-19 (art. 1º e 2º do Decreto 10.277/2020) , as informações produzidas pelo Comitê ou devem ser submetidas ao procedimento de classificação previsto no art. 27 da Lei 12.527/2011, por estarem subsumidas a uma das hipóteses de sigilo prevista nos art. 24 dessa mesma norma, ou, em não se tratando de situação de sigilo legal, devem ser tornadas públicas, sem qualquer restrição de acesso, não se cuidando de informação preparatória, mas um ato final fruto de deliberação por votação de seus membros (art. 4º, §2º do Decreto 10.277/2020) .
27. Observe-se que a divulgação de propostas de ações incompletas que eventualmente não se convertem em ações governamentais não gera uma situação de insegurança jurídica. Ao revés, a divulgação das atas do Comitê se mostra como elemento adicional de controle social da atividade pública, pois é natural que o trabalho de busca de uma solução de um problema alcance tanto medidas acertadas como medidas equívocas.
28. Assim, ainda que se considere que as deliberações finais do Comitê sejam apenas um passo no processo final da concretização de uma ação pública por parte de determinado órgão, é certo que o órgão que cumpre a deliberação expedida pelo Comitê é inserido no procedimento apenas como agente executor de uma deliberação anterior, razão pela qual a deliberação do Comitê não pode ser considerada como ato preparatório, mas como ato decisório efetivo (art. 20, fine do Decreto 7.724/2012) , afastando a incidência do art. 7o, § 3o, da LAI em relação às atas de reunião do Comitê.
29. No que concerne aos objetivos do Centro de Coordenação do Comitê contidos no art 4o-A do Decreto 10.277/2020, observa-se que as atividades do órgão estão ligadas à coordenação e articulação de ações públicas (inciso I e II) , bem como à produção de informações de monitoramento (inciso III e IV) , e que, portanto, as atividades desempenhadas pelo Centro de Coordenação não têm uma natureza decisória stricto sensu.
30. Nesse sentido, é de se reconhecer que a limitação temporal contida no art. 7o, § 3o, da Lei de Acesso a Informação não deve ser aplicada nas atividades desempenhadas pelo Centro de Coordenação, na medida em que existe um interesse público na divulgação de informações produzidas pelo CCOp, ainda que as informações não se convertam em uma ação governamental concreta.
31. Assim, considerando que a Administração já inclui em transparência ativa os Relatórios denominados 'Pôr-do-Sol', com o balanço das medidas instrumentalizadas, deflui como consequência incontornável a compreensão de que as deliberações adotadas pelo Comitê, ainda que não se convertam em uma ação governamental, estão também sujeitas à transparência ativa, na medida em que não foram classificadas nas situações de sigilo previstas no art. 23 da Lei 12.527/2011 c/c art. 25 do Decreto 7.724/2012.
32. Delimitação: Do objeto do recurso interposto contra o Acórdão 2092/2020-TCU-Plenário (segundo recurso - peça 122 do TC-Processo 016.708/2020-2; peça 7) 
33. É objeto do recurso analisar a competência da Casa Civil da Presidência da República para implementação das determinações expedidas pela Corte.
34. Da competência do órgão para implementação das medidas determinadas pelo Tribunal de Contas da União
35. Alega o recorrente a ausência de competência da Casa Civil da Presidência da República para a adoção das medidas indicadas no item 9.2 do Acórdão 2092/2020-TCU-Plenário, tendo em vista que as atividades de elaboração e execução da política nacional de saúde, bem como as ações para a produção e/ou aquisição de vacinas estariam a cargo do Ministério da Saúde, nos termos do art. 47 da Lei 13.844/2019 e do Decreto 9.795/2019, apontando a competência da Secretaria de Vigilância em Saúde e do Departamento de Imunização e Doenças Transmissíveis (arts. 34 e 35 do Decreto 9.795/2019) .
36. Afirma a existência de estrutura e corpo técnico próprios no Ministério da Saúde com qualificação para a realização do planejamento determinado pela Corte, com a devida articulação com o Programa Nacional de Imunização, bem como com a agência reguladora envolvida (ANVISA) , não sendo útil ou eficaz a ingerência da Casa Civil da Presidência da República.
37. Assevera que a competência prevista no art. 3o, I, 'a', 'd' e 'e' da Lei 13.844/2019 para a coordenação e integração de ações governamentais não importaria a competência de elaboração e execução de política setorial de saúde.
Análise
38. Razão assiste ao recorrente, no sentido de que a Casa Civil da Presidência da República, por si só, não possui competência para implementação da deliberação expedida pela Corte, uma vez que o órgão constituído pelo Decreto 10.277/2020 (Comitê de Crise para Supervisão e Monitoramento dos Impactos da Covid-19) tem uma natureza distinta, participando a Casa Civil como membro-coordenador do Comitê (art. 3º, I, do Decreto 10.277/2020) e como função executiva do Comitê (art. 6º do Decreto 10.277/2020) .
39. Assim, ou a deliberação relacionada às ações para produção e/ou aquisição de doses de vacina contra a covid-19 e à imunização da população brasileira deve ser dirigida ao Comitê, órgão instituído para articulação da ação governamental nas questões decorrentes da pandemia da covid-19, ou deve ser dirigida ao Ministério da Saúde, órgão competente para a adoção das medidas sanitárias indicadas na Lei 13.979/2020.
40. No plano de vista legal, as ações de enfrentamento da emergência de saúde pública decorrente do coronavírus estão contidas na Lei 13.979/2020, indicando a competência do Ministério da Saúde para a adoção das medidas necessárias e suficientes para a solução da questão sanitária:
Lei 13.979/2020
'Art. 3º Para enfrentamento da emergência de saúde pública de importância internacional de que trata esta Lei, as autoridades poderão adotar, no âmbito de suas competências, entre outras, as seguintes medidas:
 (¿) 
§ 7º As medidas previstas neste artigo poderão ser adotadas:
I - pelo Ministério da Saúde;
 (¿) 
§ 8º na ausência da adoção de medidas de que trata o inciso II do § 7º deste artigo, ou até sua superveniência, prevalecerão as determinações: (Incluído pela Lei 14.035, de 2020) 
I - do Ministério da Saúde em relação aos incisos I, II, III, IV, V e VII do caput deste artigo; e (Incluído pela Lei 14.035, de 2020) 
II - do ato conjunto de que trata o § 6º em relação às medidas previstas no inciso VI do caput deste artigo. (Incluído pela Lei 14.035, de 2020) 
Art. 7º O Ministério da Saúde editará os atos necessários à regulamentação e operacionalização do disposto nesta Lei.'
41. Portanto, o centro decisório das ações de Governo relacionado com ações para produção e/ou aquisição de doses de vacina contra a covid-19 e imunização da população brasileira é o Ministério da Saúde, órgão competente segundo a legislação de regência, não se mostrando adequada a expedição de determinação a outro órgão ligado ao procedimento de produção da ação pública em exame (Comitê de Crise para Supervisão e Monitoramento dos Impactos da Covid-19) .
42. Observe-se que o Comitê trata de oito eixos distintos de atuação governamental (I - saúde; II - economia, emprego e renda; III - assistência social; IV - infraestrutura e logística; V - defesa e segurança pública; VI - comunicação; VII - relações exteriores e VIII - governança) , conforme indicado na Resolução 13, de 19 de outubro de 2020 (Aprova a consolidação das Diretrizes do Comitê de Crise para a Supervisão e Monitoramento dos Impactos da Covid-19) , sendo que a operacionalização de ações específicas da área de saúde pressupõem a ação de competência própria do Ministério da Saúde:
'As diretrizes do Comitê de Crise para Supervisão e Monitoramento dos Impactos da Covid-19 para os órgãos e entidades do Poder Executivo federal são as seguintes:
I - saúde:
a) atuar, dentro das atribuições do Ministério da Saúde (MS) , no sentido de enfrentar a covid-19, empregando seus recursos humanos, técnicos e orçamentários;
b) atualizar, por parte do MS, do Ministério da Ciência, Tecnologia e Inovações (MCTI) e outros, no que concerne as pesquisas sobre a covid-19, a fim de manter alinhamento com os conhecimentos mais atualizados nas áreas médica e científica;
c) apoiar o MS, os estados, o Distrito Federal e os municípios, dentro da sua área de atribuições, a fim de mitigar os impactos eventuais nos entes da Federação, em estreito contato com o Conselho Nacional de Secretários de Saúde (Conass) e o Conselho Nacional de Secretarias Municipais de Saúde (Conasems) , sempre que for julgado pertinente;'
43. Poder-se-ia vislumbrar uma linha interpretativa no sentido de que o Decreto de criação do Comitê tenha uma natureza autônoma (EC 32/2001) , com a avocação das competências do Ministério da Saúde no que se refere às 'questões decorrentes da pandemia da covid-19' (art. 2º do Decreto 10.277/2020) , com a revogação temporária e tácita tanto da Lei 13.844/2019 (estabelece a organização básica dos órgãos da Presidência da República e dos Ministérios) quanto da Lei 13.979/2020 (dispõe sobre as medidas para enfrentamento da emergência de saúde pública decorrente do coronavírus) , com a criação de uma nova estrutura hierárquica na Administração Federal sobreposta ao Ministério da Saúde.
44. Todavia, do ponto de vista legal, a avocação da competência própria do Ministério da Saúde exigiria um ato formal explícito criando a vinculação hierárquica entre o Comitê e o Ministério da Saúde, inexistindo qualquer ato normativo publicado que aponte a criação de uma vinculação hierárquica entre os Comitê e os diversos órgãos públicos indicados no art. 3º do Decreto.
45. Portanto, a determinação contida no item 9.2 do Acórdão 2092/2020-TCU-Plenário, em decorrência dos fundamentos jurídicos contidos nos itens 20-30 do Voto Condutor (peça 75 do TC-Processo 016.708/2020-2; peça 5) , é adequadamente atendida com o seu direcionamento ao órgão titular da ação pública, qual seja, o Ministério da Saúde, inclusive com a ampla disponibilidade de recursos humanos e núcleos de ação preparados para o pleno atendimento da determinação.
46. Dúvida exsurgiria sobre a possibilidade de expedição de determinação a um órgão que não é o alvo originário do acompanhamento operacional (Portaria de Fiscalização - peça 1 do TC-Processo 016.708/2020-2) . Todavia, considerando que a providência corretiva decorre de falha de natureza formal que não enseja aplicação de multa ou indício de débito (art. 250, II, do RI/TCU) , nenhum prejuízo existe para o redirecionamento da determinação ao órgão efetivamente competente.
CONCLUSÕES
47. A restrição temporária para acesso de documentos preparatórios decorrente do art. 7o, §3o, da Lei de Acesso às Informação não se aplica às atividades de coordenação e monitoramento do Centro de Coordenação constituído pelo Decerto 10.277/2020, por não implicar atividade de natureza decisória em sentido estrito, exigindo a classificação da informação pela aplicação do art. 24 da Lei 12.527/2011 ou a publicação integral das medidas de cunho preparatório, ainda que não gerem uma ação de governo concreta.
48. É competente o Ministério da Saúde para o atendimento de determinação concernente a atividades de produção e/ou aquisição de doses de vacina contra a covid-19 e à imunização da população brasileira, nos termos da legislação de regência, mostrando-se adequado o direcionamento da determinação ao órgão competente, especialmente por versar sobre falha formal que não enseja aplicação de penalidade de multa ou fixação de débito.
PROPOSTA DE ENCAMINHAMENTO
Deste modo, submete-se à consideração superior a presente análise dos pedidos de reexame interpostos pela União contra os Acórdão 1616/2020-TCU-Plenário e 2.092/2020-TCU-Plenário, para propor, com base nos artigos 32 e 48 da Lei 8.443/92:
a) negar conhecimento ao recurso contra o Acórdão 1616/2020-TCU-Plenário (peça 2) e, caso conhecido, negar provimento;
b) conhecer e dar provimento integral ao recurso contra o Acórdão 2092/2020-TCU-Plenário (peça 7) , para alterar a redação do item 9.2 do decisum, com a seguinte sugestão de alteração:
'9.2. determinar ao Ministério da Saúde, nos termos do art. 250, inciso II, do RITCU, que envie a esta Corte de Contas, no prazo de quinze dias, as ações planejadas, inclusive com a indicação de riscos e contramedidas associadas para mitigá-los, para permitir a produção e/ou aquisição de futuras doses de vacinas contra a covid-19, bem como para a imunização da população brasileira, caso tais ações já tenham sido planejadas, ou, na hipótese de sua inexistência, dada a urgência e a relevância do tema, elabore o referido plano no prazo de sessenta dias, preferencialmente, com a participação das secretarias estaduais de saúde, e envie a esta Corte de Contas;'
c) dar ciência ao recorrente e aos órgãos indicados nos itens 9.5 do Acórdão 1616/2020-TCU-Plenário e 9.6 do Acórdão 2092/2020-TCU-Plenário da decisão que vier a ser prolatada."
É o relatório.

Departamento de Assuntos Extrajudiciais da Consultoria-Geral da União, órgão da Advocacia-Geral da União, representando a União.

Não atuou.

RELATÓRIO DE ACOMPANHAMENTO. TERCEIRO ACOMPANHAMENTO DAS AÇÕES DE GOVERNAÇA DO CENTRO DE GOVERNO PARA ENFRENTAMENTO DA PANDEMIA DE COVID-19. PEDIDOS DE REEXAME. CONHECIMENTO E PROVIMENTO PARCIAL DO PEDIDO DE REEXAME INTERPOSTO CONTRA A DETERMINAÇÃO CONSTANTE NO ITEM 9.3 DO ACÓRDÃO 1.616/2020-TCU-PLENÁRIO.

ACOMPANHAMENTO (ACOM)

Secretaria de Controle Externo da Administração do Estado (SecexAdministração).

Trata-se de pedidos de reexame interpostos pela União, por intermédio da Advocacia-Geral da União (AGU) , contra os Acórdão 1616/2020-TCU-Plenário e 2.092/2020-TCU-Plenário, ambos proferidos no âmbito do TC Processo 016.708/2020-2, cujo objeto é o acompanhamento operacional para avaliar e acompanhar a governança do Centro de Governo durante o enfrentamento da pandemia de Covid-19.
Tratarei, a seguir, separadamente de cada um dos recursos.
II
O item 9.3 do Acórdão 1616/2020-TCU-Plenário contém determinação direcionada à Casa Civil da Presidência da República para que publique as atas das reuniões do Comitê de Crise e do Centro de Coordenação de Operações (CCop) , assegurado o sigilo das informações classificadas.
Contra esse dispositivo, a União, por meio da Advocacia-Geral da União, interpôs pedido de reexame alegando, em síntese, que as informações consignadas nas atas de reunião do Comitê de Crise têm o objetivo de fundamentar a tomada de decisão relativa à adoção de medidas pelo Poder Executivo Federal e, portanto, têm caráter preparatório. Por esse motivo, seria aplicada restrição especial à sua divulgação, de caráter temporário, nos termos do art. 7º, § 3º, da Lei 12.527/2011 (Lei de Acesso à Informação - LAI) e do art. 3º, inciso XII, do Decreto 7.724/2012 (que regulamenta a LAI) :
Lei 12.527/2011
"Art. 7º O acesso à informação de que trata esta Lei compreende, entre outros, os direitos de obter:
 (...) 
§ 3º O direito de acesso aos documentos ou às informações neles contidas utilizados como fundamento da tomada de decisão e do ato administrativo será assegurado com a edição do ato decisório respectivo."
Decreto 7.724/2012
"Art. 3º Para os efeitos deste Decreto, considera-se:
 (...) 
XII - documento preparatório - documento formal utilizado como fundamento da tomada de decisão ou de ato administrativo, a exemplo de pareceres e notas técnicas."
Segundo a AGU, o fato de essas atas possuírem a condição de atos preparatórios à tomada de decisão em questão de estratégia resultaria na sua submissão à restrição especial própria dos processos em desenvolvimento. Uma vez realizada a escolha e materializado seu comando em sede própria, o acesso à informação seria imediatamente franqueado, conforme fluxo previsto na Nota Técnica 9/2020, da Subchefia de Articulação e Monitoramento (SAM) :
"Como antes, nunca é demais rememorar que, uma vez efetivadas as decisões, vem sendo praxe a divulgação regular, em transparência ativa, das ações, todos passíveis de acesso. Assim, os dados abertos são diligentemente divulgados.
Noutro giro, há decisões tomadas no Comitê de Crise que demandam uma pronta operacionalização. Tais ações, como cediço, são realizadas pelo CCOP. No âmbito do Centro de Operações não há a formalização dos trabalhos diários em formato de ata, mas sim em um relatório, chamado de "pôr do sol", que contém um balanço das medidas instrumentalizadas.
Cumpre salientar que tais informações cumprem o princípio da transparência, uma vez que são publicadas no sítio oficial da Casa Civil em balanços diários e semanais. Por conseguinte, pode-se entender que a Administração já vem divulgando na Internet, extratos das atas das reuniões do Comitê de Crise, abstendo-se apenas de veicular as informações que possuem caráter preparatório."
Com isso, AGU conclui que a determinação ora recorrida apresentaria efeitos colaterais que poderiam superar seus benefícios, já que a divulgação das atas violaria a restrição especial prevista para atos preparatórios ou "representaria inadequada divulgação prematura de possibilidades decisórias que poderão nunca ser concretizadas, em prejuízo à confiabilidade das instituições e à estabilidade dos processos em momento de grande comoção".
Por fim, pleiteia o recebimento do pedido de reexame com efeito suspensivo e devolutivo, bem como o seu provimento para que seja reformado o item 9.3 do Acórdão 1616/2020-TCU-Plenário.
Em sua análise, a Serur considera que esse recurso seria intempestivo, por ter sido juntado ao TC Processo 016.708/2020-2 na data de 20/7/2020, ao passo que a data final para sua interposição seria 15/7/2020. Por esse motivo, propõe não conhecer do pedido de reexame.
Ainda assim, considerando a possibilidade de esta Corte não acompanhar tal análise, a Serur realizou o exame de mérito do recurso e concluiu pela negativa de provimento, por considerar que as informações produzidas pelo Comitê de Crise não seriam preparatórias, mas ato final fruto de deliberação por votação de seus membros e, portanto, se submeteriam ao procedimento de classificação previsto no art. 27 da Lei 12.527/2011.
Acerca do Centro de Coordenação do Comitê, a Serur registra que suas atividades não possuem natureza decisória e, portanto, a limitação temporal contida no art. 7º, § 3º, da LAI não deve ser aplicada a essas atividades, pois "existe um interesse público na divulgação de informações produzidas pelo CCop, ainda que as informações não se convertam em uma ação governamental concreta".
Por fim, a unidade instrutora registra que a inclusão, em transparência ativa, dos relatórios denominados "Pôr-do-sol" implica a compreensão de que "as deliberações adotadas pelo Comitê, ainda que não se convertam em uma ação governamental, estão também sujeitas à transparência ativa, na medida em que não foram classificadas nas situações de sigilo previstas no art. 23 da Liei 12.527/2011 c/c art. 25 do Decreto 7.724/2012".
Quanto à questão preliminar, entendo que o recurso deve ser conhecido.
Analisando a peça recursal, observo que nela não consta qualquer informação de protocolo sobre o recebimento do documento por esta Corte.
Sabe-se que o documento foi juntado ao processo na data de 20/7/2020, mas isso não assegura que ele tenha sido recebido nessa mesma data.
Considerando que a data em que o documento foi assinado pelo Consultor-Geral da União Substituto e pelos Advogados da União em 15/7/2020, e na ausência de informação precisa quanto à data de seu recebimento por esta Corte, entendo que podemos considerar a data aposta no documento como aquela a ser considerada para fins de análise da tempestividade do recurso interposto. Ademais, a pequena diferença de poucos dias e a relevância da matéria justificariam, a meu ver, a superação excepcional do critério de tempestividade, considerando o formalismo moderado que rege os processos de controle externo.
Quanto ao mérito, considero que o recurso merece provimento parcial.
Inicialmente, é importante ressaltar que, em momento algum do recurso interposto pela AGU, suscitou-se a necessidade de parte das informações constantes nas atas de reunião do Comitê de Crise serem mantidas em sigilo, hipótese que já havia sido assegurada no dispositivo da deliberação recorrida. 
O que se discute é o momento em que as informações constantes nessas atas devem ser divulgadas, levando-se em conta que, segundo a AGU, parte delas pode possuir natureza preparatória. Isso significa que o direito de acesso a essas informações, que serão utilizadas como fundamento para tomada de decisões, é assegurado por lei após a edição do ato decisório correspondente, nos termos do § 3º do art. 7º da LAI.
Revisitando os fundamentos da deliberação a quo e o próprio dispositivo recorrido, fica evidente que o objetivo da determinação constante no item 9.3 não é, necessariamente, a divulgação imediata das atas das reuniões, mas, sim, a divulgação tempestiva, ou seja, em momento tão breve quanto possível, a fim de conferir transparência ao processo decisório.
O art. 2º do Decreto 10.277/2020 estabelece como funções do Comitê de Crise a articulação da ação governamental, o assessoramento do Presidente da República e a deliberação sobre as prioridades, as diretrizes e os aspectos estratégicos relativos aos impactos da covid-19. Assim, as funções desse comitê não estão limitadas à tomada de decisões, mas abrangem, também a produção de informações para subsidiar a tomada de decisões pelo Poder Executivo.
Analisando o fluxo de divulgação das informações tratadas pelo Comitê de Crise, trazido pela AGU nesta oportunidade (peça 2, p. 6) , observo que as atas de reunião desse comitê contêm dois tipos de temas: os temas deliberados e aptos a serem instrumentalizados e os temas sensíveis ou pendentes de definição.
Os temas deliberados e aptos a serem instrumentalizados dão origem aos relatórios "Pôr-do-Sol", elaborados pelo CCop, aos quais é franqueada transparência ativa, com divulgação diária e semanal das medidas adotadas. Essa divulgação não foi objeto de impugnação pela AGU nesta oportunidade.
Os temas sensíveis ou pendentes de definição, que são o objeto do presente pedido de reexame, por sua vez, constituem subsídios para a tomada de decisão pelo Poder Executivo e, portanto, podem ser classificados como preparatórios, como defendido pela AGU.
Assim, o direito de acesso a essas informações resta franqueado logo após a tomada de decisão que tenham fundamentado, independentemente de qual tenha sido essa decisão.
Em outras palavras, convertendo-se, ou não, em ação governamental, essas informações devem ser objeto de divulgação quando a decisão correspondente for tomada.
Diante do exposto, deve-se conhecer e dar provimento parcial ao pedido de reexame, a fim de esclarecer que a divulgação das informações e documentos considerados como preparatórios, nos termos do art. 7º, § 3º, da Lei 12.527/2011 e do art. 3º, inciso XII, do Decreto 7.724/2012, quando do ato decisório que eles subsidiaram não caracteriza descumprimento da determinação constante no item 9.3 do Acórdão 1616/2020-TCU-Plenário.
III
Por meio do item 9.2 do Acórdão 2092/2020-TCU-Plenário, esta Corte determinou à Casa Civil da Presidência da República que encaminhasse, no prazo de quinze dias "as ações planejadas, inclusive com a indicação de riscos e contramedidas associadas para mitigá-los, para permitir a produção e/ou aquisição de futuras doses de vacinas contra a covid-19, bem como para a imunização da população brasileira, caso tais ações já tenham sido planejadas", ou, na hipótese de sua inexistência, dada a urgência e a relevância do tema, elaborasse, "em conjunto com o Ministério da Saúde, o referido plano no prazo de sessenta dias, preferencialmente, com a participação das secretarias estaduais de saúde, e envie a esta Corte de Contas".
Nesta oportunidade, a AGU alega que a implementação das medidas determinadas pelo TCU seria de competência do Ministério da Saúde, e não da Casa Civil da Presidência da República.
Em sua instrução, a Serur ratifica o exame de admissibilidade já realizado (peças 10-12 destes autos) e propõe dar provimento ao recurso.
Concordo com a Serur e incorporo suas análises às minhas razões de decidir, sem prejuízo dos comentários que farei a seguir.
De fato, nos termos da Lei 13.979/2020 e da Resolução 13, de 19/10/2020, o órgão detentor da competência e dos recursos humanos, técnicos e orçamentários para atender a determinação acerca das atividades de produção e/ou aquisição de doses de vacina contra a Covid-19, visando à imunização da população brasileira em larga escala é o Ministério da Saúde.
Por relevante, chamo atenção ao fato de que, em reunião realizada no dia 1º/12/2020, o Ministério da Saúde divulgou as definições preliminares da estratégia de vacinação da população brasileira. A notícia encontra-se publicada no sítio do Ministério da Saúde na internet, sob o endereço https://www.gov.br/saude/pt-br/assuntos/noticias/vacinacao-contra-a-covid-19-sera-feita-em-quatro-fases.
Essas definições, contudo, possuem caráter preliminar. As informações divulgadas ao público não contêm, por exemplo, a indicação de responsáveis e prazos. 
Assim, embora, a parte final da determinação originalmente proferida tenha perdido o seu objeto, faz-se necessário manter a determinação original, alterando-se seu destinatário. Espera-se que a documentação a ser encaminhada para o Tribunal contenha maior detalhamento das ações, bem como os responsáveis pela sua execução e os prazos correspondentes.
Portanto, deve-se dar provimento ao pedido de reexame, a fim de reformar o item 9.2 do Acórdão 2092/2020-TCU-Plenário para que passe a contar com a seguinte redação:
"determinar ao Ministério da Saúde, nos termos do art. 250, inciso II, do RITCU, que envie a esta Corte de Contas, no prazo de quinze dias, as ações planejadas, inclusive com a indicação de riscos e contramedidas associadas para mitigá-los, para permitir a produção e/ou aquisição de futuras doses de vacinas contra a covid-19, bem como para a imunização da população brasileira;"
	Ante o exposto, voto por que este Tribunal adote a minuta de acórdão que ora submeto à deliberação deste Colegiado.
TCU, Sala das Sessões Ministro Luciano Brandão Alves de Souza, em 2 de dezembro de 2020.
Ministro BRUNO DANTAS 
Relator